【裁判字號】    97,易,1001
【裁判日期】    980213
【裁判案由】    侵占
【裁判全文】
臺灣雲林地方法院刑事判決              97年度易字第1001號
公  訴  人  臺灣雲林地方法院檢察署檢察官
被      告  乙○○
上列被告因侵占案件，經檢察官提起公訴（97年度撤緩偵字第64
號），本院於準備程序進行中，因被告就被訴事實為有罪之陳述
，經告知簡式審判程序意旨，並聽取公訴人及被告意見後，本院
合議庭裁定由受命法官獨任依簡式審判程序審理，判決如下：
    主  文
乙○○連續犯侵占罪，處有期徒刑陸月，如易科罰金，以銀行
佰元即新臺幣玖佰元折算壹日，減為有期徒刑月，如易科罰金
，以銀行佰元即新臺幣玖佰元折算壹日。緩刑年。
乙○○於緩刑期間內，應於中華民國玖拾捌年壹月貳拾日、玖
拾捌年貳月玖日前各給付被害人甲○○新臺幣壹萬元及壹萬玖仟
元，另自中華民國玖拾捌年月玖日起至民國玖拾玖年貳月玖日
止，按月於每月玖日前，各給付被害人甲○○新臺幣壹萬元。
    事  實
一、乙○○與甲○○於民國90年12月間，共同從事疏濬工程及砂
    石買賣事業，並約定由甲○○出資，乙○○則負責工地現場
    管理。詎乙○○竟基於意圖為自己不法所有之概括犯意，連
    續於90年12月間某日，在嘉義市○○路某處，將甲○○交付
    而由乙○○保管用以購買砂石之款項新臺幣（下同）5 萬元
    ，變易持有為所有，而予以侵占入己花用；乙○○又於91年
    3 月間某日，將其代為出售嘉義縣梅山鄉公所發包之某工程
    砂石所得而由其保管之款項23萬元，變易持有為所有，而予
    以侵占入己花用，合計侵占款項為28萬元。嗣經甲○○發現
    後，乙○○陸續償還，迄尚餘17萬9 千元。
二、案經甲○○訴由臺灣雲林地方法院檢察署檢察官偵查起訴。
    理  由
一、本案被告乙○○所犯係死刑、無期徒刑、最輕本刑為3 年以
    上有期徒刑以外之罪，其於準備程序就前揭被訴事實為有罪
    之陳述，經受命法官告知簡式審判程序之旨，並聽取其與公
    訴人之意見後，本院認無不得或不宜改依簡式審判程序進行
    之情，爰依刑事訴訟法第273 條之1 第1 項、第284 條之1
    規定，裁定由受命法官獨任進行簡式審判程序。
二、本院認定被告涉犯上開犯罪事實所憑之證據名稱：
  (一)被告乙○○於偵查中及本院之自白。
  (二)證人即告訴人甲○○於偵查中之證述。
  (三)被告出具之委託保管條共6 紙。
三、新舊法比較：
    被告行為後，刑法業於94年2 月2 日修正公布，並於95年7
    月1 日施行。修正後刑法第2 條第1 項規定：「行為後法律
    有變更者，適用行為時之法律。但行為後之法律有利於行為
    人者，適用最有利於行為人之法律。」即由修正前之「從新
    從輕」原則，改採「從舊從輕」原則，以與刑法第1 條罪刑
    法定主義契合，並貫徹法律禁止溯及既往原則，且係規範行
    為後法律變更所生新舊法律比較適用之準據法，於新法施行
    後，應適用新法第2 條第1 項之規定，為「從舊從輕」之比
    較（最高法院95年度第8 次刑事庭會議決議參照）。茲就本
    案有關新舊刑法比較分述如下：
  (一)被告行為時之刑法第33條第5 款規定：「罰金：1 元以上」
    ，修正後刑法該條規定為：「罰金：新臺幣1,000 元以上，
    以百元計算之。」又刑法施行法於95年6 月14日增訂公布第
    1 條之1 規定：「中華民國94年1 月7 日刑法修正施行後，
    刑法分則編所定罰金之貨幣單位為新臺幣。94年1 月7 日刑
    法修正時，刑法分則編未修正之條文定有罰金者，自94年1
    月7 日刑法修正施行後，就其所定數額提高為30倍。但72年
    6 月26日至94年1 月7 日新增或修正之條文，就其所定數額
    提高為3 倍。」刑法第335 條第1 項之侵占罪，法定刑可處
    銀元1,000 元以下之罰金，且未於72年6 月26日至94年1 月
    7 日間修正，故應就其所定數額提高為30倍。是依修正後之
    規定與被告行為時之罰金罰鍰提高標準條例第1 條前段及行
    政院、司法院據以發布提高刑法有關罰金條文之罰金倍數10
    倍，並自72年8 月1 日施行之規定相較，其罰金刑之最高度
    固未變更，但最低度已由銀元10元即新臺幣30元（依現行法
    規所定貨幣單位折算新臺幣條例第2 條之規定，銀元以新臺
    幣元之3 倍折算之），修正為新臺幣1,000 元，並以百元計
    算之，有關科刑規範事項已有變更，經比較新舊法之結果，
    修正後之刑法第33條第5 款規定並非較有利於被告，依刑法
    第2 條第1 項前段之規定，本案應適用修正前刑法第33條第
    5 款之規定計算其所違犯之罪法定刑中罰金刑之範圍。
  (二)刑法施行法第1 條之1 的立法理由謂：因應刑法增修條文施
    行後，刑法第33條第5 款規定，罰金貨幣單位已改為新臺幣
    ，是以同法各罪所定罰金貨幣單位，自應配合上開規定修正
    ；且因不再適用現行法規所定貨幣單位折算新臺幣條例，為
    使罰金數額趨於一致，避免衍生新舊法比較適用問題，以緩
    和實務適用法律之衝擊，於不變動罰金數額之前提下，而為
    制定。可見刑法施行法第1 條之1 ，係為取代罰金罰鍰提高
    標準條例第1 條前段而制定，具有特別準據法之性質，應逕
    予適用（最高法院96年度臺上字第5331號、第4185號、第14
    64號判決意旨參照）。
  (三)被告行為後，刑法第56條連續犯之規定業經刪除，此刪除雖
    非犯罪構成要件之變更，但顯已影響行為人刑罰之法律效果
    ，自屬法律有變更。又修正後之刑法既已刪除連續犯之規定
    ，則被告上述連續侵占犯行依修正後之刑法應以數罪併罰論
    斷之，若依修正前之刑法規定，則可以連續犯論以一罪，比
    較新舊法之規定，修正後之規定並非較有利於被告，依刑法
    第2 條第1 項前段之規定，應適用修正前刑法第56條連續犯
    論擬。
四、論罪科刑之理由：
  (一)核被告之所為，係犯刑法第335 條第1 項之侵占罪。
  (二)被告上開2 次侵占犯行，時間緊接，手法相似，所犯係構成
    要件相同之罪名，顯基於概括犯意反覆為之，依廢止前刑法
    第56條規定，為連續犯，應論以一罪，並加重其刑。
  (三)本院爰審酌被告與甲○○共同從事疏濬工程及砂石買賣事業
    ，竟將自己代為保管之款項合計28萬元侵占入己，有違本份
    ，惟念其犯後坦承犯行，尚餘17萬9 千元未償，並就此數額
    與被害人達成民事和解，被害人亦到庭表示原諒被告等一切
    情狀，量處如主文所示之宣告刑。
  (四)按犯罪在96年4 月24日以前者，除另有規定外，有期徒刑、
    拘役或罰金，減其刑期或金額2 分之1 ，並應於判決主文同
    時諭知其宣告刑及減得之刑。又犯最重本刑為5 年以下有期
    徒刑以下之刑之罪，依本條例規定減為6 月以下有期徒刑、
    拘役者，應於為減刑裁判時，併諭知易科罰金之折算標準，
    中華民國九十六年罪犯減刑條例第2 條第1 項第3 款、第7
    條、第9 條分別定有明文。而本案被告之犯罪時間係在96年
    4 月24日以前，所犯之罪合於前揭條例規定，又無不予減刑
    情事，自應依上開規定，於裁判時依法減其宣告刑2 分之1
    為如主文所示，並諭知易科罰金之折算標準。
  (五)按犯罪在修正後刑法施行前，於新法施行後之緩刑宣告，應
    適用修正後刑法第74條之規定，最高法院95年第8 次刑事庭
    會議決議可資參照。則就緩刑之宣告，係依裁判時之情狀為
    其考量標準，此部分應逕依裁判時之法律為適用基準，無須
    比較新舊法。經查，被告前因侵占案件，經臺灣臺北地方法
    院以77年度易字第2612號判處有期徒刑8 月確定，並於78年
    5 月20日執行完畢，其於有期徒刑執行完畢後，5 年以內未
    曾因故意犯罪受有期徒刑以上刑之宣告，有臺灣高等法院被
    告前案紀錄表1 份在卷可參，僅因一時失慮，偶罹刑典，事
    後於本院審理時已坦承犯行，並與被害人達成和解，被害人
    當庭表示願意給予被告緩刑之宣告，信其經此偵審程序並科
    刑之教訓後，應知戒慎警惕，信無再犯之虞，本院認前開對
    被告所宣告之刑，以暫不執行為適當，爰併予宣告緩刑3 年
    ，用啟自新。
  (六)按緩刑宣告，得斟酌情形，命犯罪行為人為下列各款事項：
    三向被害人支付相當數額之財產或非財產上之損害賠償。前
    項情形，應附記於判決書內，並得為民事強制執行名義，刑
    法第74條第2 項第3 款、第3 項及第4 項分別定有明文。本
    案被告與被害人達成以17萬9 千元成立和解，併依刑法第74
    條第2 項第3 款規定，裁定如主文第2 項所示（倘被告於緩
    刑期間內有違反上開負擔情節重大，得依刑法第75條之1 規
    定，撤銷緩刑之宣告）。
五、不另為無罪諭知部分：公訴意旨略認被告連續基於變易持有
    為所有之意思，將甲○○6 次交付之現金共計43萬9 千元（
    分別為1 萬2 千元、4 萬5 千元、20萬7 千元、6 萬5 千元
    、5 萬元、6 萬元）予以侵占入己，因認被告此部分之所為
    （即超過本院認定之28萬元部分），亦係涉犯刑法第325 條
    第1 項之侵占罪嫌等語。惟按犯罪事實應依證據認定之，無
    證據不得認定犯罪事實；又不能證明被告犯罪者，應諭知無
    罪之判決，刑事訴訟法第154 條第2 項、第301 條第1 項分
    別定有明文。而公訴人認被告涉有上開罪嫌，係以證人即被
    害人甲○○於偵查中之證述及卷附6 紙保管條為其論據。訊
    據被告堅詞否認此部分侵占犯行，辯稱：我沒有侵占那麼多
    錢，有部分款項是利息，保管條是事後才簽的等語。經查，
    公訴人於本院審理時，當庭限縮起訴範圍為被告侵占之款項
    為28萬元，足認就其餘起訴之侵占數額，尚乏證據可資佐證
    ；且經公訴人當庭詢問被害人後表示，卷附之6 紙保管條係
    被害人為確保對被告之債權，乃於事後要求被告填寫，其中
    尚包含借予被告之裝潢費5 萬元。據此，該6 紙保管條上合
    計43萬9 千元之數額，既係事後由被告所簽立，即難全認係
    被告當時為被害人保管而侵占入己之數額，並有合理懷疑尚
    包含被告與被害人間之其他債權債務關係之可能性。綜上所
    述，公訴人所舉前揭證據僅能證明被告確有侵占28萬元，尚
    不足以認定被告另有侵占其餘15萬9 千元之犯行。此外，本
    院復查無其他積極之證據足認被告確有公訴人所指此部分犯
    行，既不能證明被告此部分犯罪，本應就該部分為被告無罪
    判決之諭知，惟公訴人認此部分與前揭有罪部分有連續犯之
    裁判上一罪關係，爰不另為無罪之諭知。
據上論斷，依應刑事訴訟法第273 條之1 第1 項、第299 條第1
項前段，刑法第2 條第1 項前段、第56條（廢止前）、第335 條
第1 項、第41條第1 項前段（修正前）、第74條第1 項第2 款、
第2 項第3 款，中華民國九十六年罪犯減刑條例第2 條第1 項第
3 款 、第7 條、第9 條，刑法施行法第1 條之1 第1 項、第2
項前段。
本案經檢察官丙○○到庭執行職務。
中    華    民    國    98    年    2     月    13    日
                  刑事第五庭    法  官  曾鴻文
以上正本證明與原本無異。
如不服本判決應於收受判決後10日內向本院提出上訴書狀，並應
敘述具體理由；其未敘述上訴理由者，應於上訴期間屆滿後20日
內向本院補提理由書（均須按他造當事人之人數附繕本）。「切
勿逕送上級法院」。
                                書記官  顏錦清
中    華    民    國    98    年    2     月    13    日
附錄本判決論罪科刑法條全文：
中華民國刑法第335條
意圖為自己或第三人不法之所有，而侵占自己持有他人之物者，
處5 年以下有期徒刑、拘役或科或併科1 千元以下罰金。
前項之未遂犯罰之。


司法院資訊處製作；財團法人民間司法改革基金會備份。
